【裁判字號】    97,上易,1172
【裁判日期】    970923
【裁判案由】    侵占
【裁判全文】
臺灣高等法院臺中分院刑事判決        97年度上易字第1172號
上  訴  人  臺灣臺中地方法院檢察署檢察官
被      告  乙○○
選任辯護人  蕭隆泉  律師
上列上訴人因被告侵占案件，不服臺灣臺中地方法院中華民國九
十七年五月十五日第一審判決（九十六年度易字第六０三二號，
起訴案號：臺灣臺中地方法院檢察署九十六年度偵字第二０六八
七號），提起上訴，本院判決如下：
    主  文
上訴駁回。
    理  由
一、本案經本院審理結果，認第一審以不能證明被告乙○○犯罪
    ，而為其無罪之諭知，並無不當，應予維持，並引用第一審
    判決書記載之理由（如附件）。
二、檢察官上訴意旨以：原法院諭知被告乙○○無罪，固非無見
    ，然查：(一)告訴人丙○○並未同意被告乙○○可自由支配、
    運用本件系爭支票，充其量僅係委由被告代收該支票，則被
    告事後逾越代收範圍並持以兌現，足證其有不法所有之意圖
    及易持有為所有之侵占犯行：1.被告雖辯稱：告訴人有同意
    其可自行運用系爭支票云云，然此已經告訴人迭於本件偵查
    時及原審審理時均具結證述而予以否認，且告訴人並稱：於
    被告通知拿回該支票時，有告知被告應予以撕毀等語，有偵
    訊及原審審理筆錄附卷可稽。則被告於代告訴人收到系爭支
    票時，是否有獲得告訴人可自行運用之同意，實屬有疑。2.
    被告雖又辯稱：其與告訴人間為合夥關係，告訴人曾同意將
    系爭支票交由其保管，以供未來合夥事務使用云云。然依被
    告及告訴人於九十七年一月二十五日、三月十三日原法院審
    理時所供述之雙方買賣房屋合作情形為斷，渠等之合作係肇
    因於被告為熟知房屋買賣作業之代書，故每次合作時，均先
    由被告尋找到適合之標的後，才由告訴人出資購買，嗣後再
    將該房屋出售，並由告訴人將買賣差價所得之獲利，分給被
    告。故以雙方合作購買房屋之資金、協議狀況而言，多是待
    被告發現有適合投資購買之房屋後，才由告訴人負責出資，
    且雙方事先並未就買賣房屋損益分配有所約定，則告訴人有
    何將支票先放在被告處，以供購買尚不存在之未來合作標的
    之需要，實有所疑。又被告與告訴人間是否真有合夥關係存
    在，亦非無疑。3.而被告於偵查中及原法院審理時亦不否認
    ：其與告訴人在九十五年十二月間，就因故鬧翻，告訴人亦
    因未分配合作買賣「德安臻藏」之獲利予其，而有所爭議等
    語。故告訴人若真有如被告所稱未分配「德安臻藏」之獲利
    予被告之事實，告訴人勢必不願多給被告款項，雙方鬧翻之
    原因，亦必已蓄積已久，則告訴人豈會仍同意由被告取得系
    爭支票，而可使被告因此獲取達新臺幣十萬元之款項？4.況
    被告就告訴人有無同意其取得、支配系爭支票部分，於九十
    六年九月十四日偵訊時係陳稱：「當初丙○○對我說如果此
    支票退回，直接由我保管，這樣我在此額度內可以直接使用
    我們之共同資金，不用再去找丙○○。我與丙○○口頭約定
    我們共同資金可以償還個人私債，所以此支票我可以不用在
    共同投資部分。」、「我認為如果丙○○不想要此支票，丙
    ○○可以直接跟我說，因我們於九十五年十二月底合作關係
    已經破裂，但丙○○沒有向我要回此支票，所以我認為此支
    票是給我的」、「丙○○沒有對我說用此張支票抵前開尚未
    分配之利潤，只是說要用可以先拿去用」等語；又於九十六
    年九月之刑事答辯狀又改表示：「（二）後因斡旋不成，仲
    介公司乃於九十五年十一月十七日，依約退還予被告，被告
    收受後，即詢問告訴人如何處理，告訴人表示因雙方尚有售
    屋利潤未會帳分配，且該支票沒有抬頭與禁背，故請告訴人
    （應指被告）收下作為部分合夥利潤。」等語；再於九十六
    年十二月十九日原法院準備程序時陳述：「九十五年十一月
    十八、十九日我有打電話給告訴人，向她說議價沒有成功，
    該面額十萬元的支票在我這裡，妳何時來拿，告訴人說她沒
    有空來拿，並向我說，如果合夥事務有需要用到的話，我可
    以自行運用。」等語，有各該偵訊及原法院準備程序筆錄存
    卷可佐。則被告就取得系爭支票之原因即告訴人同意之內容
    ，即有「告訴人同意供合夥事務之用」、「告訴人同意其使
    用該支票以償還個人私債」、「因告訴人未向其取回就表示
    要給被告」、「告訴人因雙方尚有售屋利潤尚未會帳分配同
    意予被告作為部分合夥利潤」等數不同版本，前後供述不一
    。可見被告所辯：有取得告訴人同意乙節為虛，亦與前述告
    訴人無庸在彼此未來合作標的尚未出現前，即提供資金，彼
    此有利潤分配爭議，絕無仍同意被告取得作為合夥利潤等事
    實及常理相違。綜上所述，均已足證被告並未獲得告訴人可
    取得或自由支配系爭支票之同意，則被告在取得系爭支票時
    ，雖或係合法替告訴人代為收受，然於其通知告訴人之時，
    因告訴人事實上並未同意，衡情論理亦必無同意被告取得、
    支配該支票之可能，故自告訴人表示不同意被告取得該支票
    時起，被告即已具有侵占該支票之不法所有意圖及易持有為
    所有之侵占犯行。(二)縱認告訴人有同意被告將系爭支票應用
    於渠等合作事務上，則被告亦應將該支票用於渠等合作事務
    上。然事實上，被告於原法院審理時，均辯稱：其因與告訴
    人間就「德安臻藏」房屋買賣獲利部分有所爭議，故將該支
    票當作其應得之紅利而持以提示云云。顯見被告提示該支票
    之目的，並非用於其與告訴人間之合作事務上。因此，即便
    被告與告訴人間，有合作獲利之分配爭議，仍應循民事救濟
    途徑為確認及解決。被告在明知系爭支票並非告訴人給予之
    合作獲利下，卻還是強行將該支票據為己有並持以提示，作
    為自己認為應得之紅利，其不法所有意圖及易持有為所有之
    侵占犯行，亦於其持以提示時即成立。從而，原法院未詳予
    審酌，誤認被告並無不法所有意圖及侵占犯行，實有違誤，
    難認原判決允當，請撤銷原判決，另為適當之判決等語。
三、按刑法第三百三十五條第一項犯罪之構成，以「意圖為自己
    或第三人不法之所有」為要件，若因他人對自己負有債務，
    要求點算未果，而抑留自己持有他人之相當物品，即難認有
    該項意圖，最高法院八十年度台上字第一０九一號判決可資
    參照。
四、經查：原法院就卷內證據調查之結果為綜合判斷，認被告與
    告訴人雙方確有口頭約定合作或合夥，共同投資房地產，並
    於購屋出售後就所獲利潤每人各分得一半；告訴人所簽發之
    系爭支票，確有委由被告代收無誤；被告確有參與購買及出
    售德安臻藏房屋之洽談、簽約、交屋、辦理貸款等事宜整個
    過程，因德安臻藏房屋出售後獲利二十餘萬元，故被告可分
    得利潤至少十萬元，惟經被告於九十六年二月間以電話請求
    告訴人給付其應分得之利潤，告訴人卻置之不理，被告乃於
    九十六年三月二十二日將告訴人所簽發系爭支票提示，用以
    抵償所應分得之利潤，尚難認被告主觀上具有不法所有之意
    圖，核與侵占罪之構成要件有間，從而不能證明被告犯罪，
    應諭知被告無罪之判決，業於原判決詳敘各證據取捨之理由
    ，經核並無違反論理及經驗法則，且無不當之處。上訴意旨
    固執前詞稱被告就告訴人是否同意其處分該系爭支票之歷次
    供述內容有前後不一之情形，而認被告並未獲得告訴人可取
    得或自由支配系爭支票之同意，故自告訴人表示不同意被告
    取得該系爭支票時起，被告即已具有侵占該系爭支票之不法
    所有意圖及易持有為所有之侵占犯行；及縱認告訴人有同意
    被告將系爭支票應用於渠等合作事務上，被告亦應將該系爭
    支票用於渠等合作事務上，然依被告於原法院審理時之陳述
    ，被告係將該系爭支票當作其應得之紅利而持以提示，故被
    告不法所有意圖及易持有為所有之侵占犯行，亦於其將該系
    爭支票持以提示時即告成立。惟細究檢察官之上訴理由，不
    外僅係在爭執本案被告將其所代收，由告訴人所簽發仍為告
    訴人所有之系爭支票，持之向銀行提示，惟未獲兌現之行為
    應係無權處分或越權處分，而認被告應成立普通侵占犯行，
    但查原判決理由係以上開系爭支票，確為告訴人委由被告合
    法代收而持有【此部分事實復為檢察官上訴意旨所不爭執】
    ，且被告係基於與告訴人之合作或合夥關係，就上開售出之
    德安臻藏房屋一案所獲利二十餘萬元，依照雙方約定被告至
    少可分得十萬元之利潤，因被告向告訴人請求分配點算未果
    ，被告方才抑留該經合法代收由告訴人所簽發仍為告訴人所
    有，票面金額為十萬元即相當於被告上開所述至少可分得之
    利潤之系爭支票，並持以向銀行為付款提示，用以抵償其所
    應分得之利潤，揆諸前揭最高法院判決意旨，本案被告尚難
    認有為自己或第三人不法所有之意圖，自不能以刑法第三百
    三十五條第一項普通侵占罪相繩。檢察官上訴意旨置原判決
    已明白論斷之事項於不顧，徒為指摘被告前後供述不一，依
    憑告訴人之指訴，立於告訴人之觀點，片面主觀推斷被告之
    行為應係無權處分或越權處分，但此部分事實不僅未能提出
    積極證據以資證明，況與認定本案被告是否構成犯罪亦無直
    接關聯，自難採為不利於被告之認定，是本件上訴為無理由
    ，應予駁回。
據上論斷，應依刑事訴訟法第三百七十三條、第三百六十八條，
判決如主文。
本案經檢察官甲○○到庭執行職務。
中    華    民    國    97    年    9     月    23    日
            刑事第九庭    審判長法  官  江  德  千
                                法  官  賴  妙  雲
                                法  官  許  旭  聖
上列正本證明與原本無異。
不得上訴。
                                書記官  紀  美  鈺
中    華    民    國    97    年    9     月    23    日


司法院資訊處製作；財團法人民間司法改革基金會備份。
